【裁判字號】    89,自,44
【裁判日期】    891230
【裁判案由】    偽造文書
【裁判全文】
臺灣苗栗地方法院刑事裁定                            八十九年度自字第四四號
    自訴人  丙○○
    被  告  甲○○
            丁○○
            乙○○
右列被告等因偽造文書案件，經自訴人提起自訴，本院裁定如左：
    主  文
自訴駁回。
    理  由
一、按法院或受命推事於自訴案件第一次審判期日前訊問及調查結果，如認為案件有
    刑事訴訟法第二百五十二條至第二百五十四條之情形者，得以裁定駁回其自訴，
    同法第三百二十六條第三項定有明文。
二、本件自訴意旨略以：被告甲○○等三人，於民國八十九年七月十九日製作本院八
    十九年度自字第二十號刑事裁定，其理由欄第三點之（二）明載：「按『結算』
    一語其義乃指：『清算、核算』；而『結清』一語其義乃指：『就結算後為清償
    之意』。二詞雖異一字，其義卻差之千里，不可不辨。前案被告羅永安於判決明
    載：『依結算書所載，被告（指黃嫌）係於八十三年六月二十日與告訴人丙○○
    為結算。』係指自訴人與被告黃天桂已為『結算』而非謂黃天桂已『結清』（清
    償），與事實相符，並無斷章取義、有所偏失之處。」，惟依上述「結算書」內
    容所載：「尚餘＄７４１９０２元結算時一併結清」觀之，乃意指：丙○○與黃
    天桂「即未結算，更未結清」，是被告三人所載「自訴人與被告黃天桂已為『結
    算』而非謂黃天桂已『結清』（清償），與事實相符，並無斷章取義、有所偏失
    之處」即與事實不符；又被告三人於上開裁定之理由欄第三點之（三）明揭：「
    ‧‧‧‧然刑法第二百十三條所謂『登載不實』係指該項登載的事項必須是法律
    上重要的。」此部分之記載與刑法第二百十三條不符，則被告等三人自行編造法
    律解釋，而故為不實之登載；次被告三人於上開裁定之理由欄第三點之（三）明
    載：「‧‧‧‧如果對於法律上非重要事項為不實登載，對於文書證明力即不生
    影響，即難以該條之罪相繩。且判決上開記載若係出於過失所致，更與該條之罪
    須出於直接故意之要件不該當，前案被告羅永安並無明知不實事項而為登載不實
    之犯行可言。」惟徵諸最高法院四十年臺上字第八六號判例要旨：「事實之認定
    ，應憑證據，如未能發現相當證據，或證據不足以證明，自不能以推測或擬制之
    方法，以為裁判之基礎。」，被告三人以「如果」、「若係」等推測或擬制之方
    法，行文於裁判書上，足證被告三人係違法認定；再者，前揭裁定理由欄第三點
    中之（二）、（三）二項，被告三人完全抄襲臺灣高等法院臺中分院八十九年度
    抗字第三五九號刑事裁定，卻在前開理由欄內記載「本院經查」，因認被告三人
    涉有刑法第二百十三條公務員登載不實罪嫌云云。
三、經查：
  (一)自訴人以前開「結算書」（參見自訴人所附之證物二）之內容：「尚餘＄７４１
    ９０２元結算時一併結清」觀之，認其意指自訴人與黃天桂「即未結算，更未結
    清」，而被告三人於上開裁定之理由欄第三點之（二）明揭：「自訴人與被告黃
    天桂已為『結算』而非謂黃天桂已『結清』（清償），與事實相符，並無斷章取
    義、有所偏失之處」，自訴人因認被告三人此部分之記載與事實不符。惟自訴人
    與黃天桂二人間在處理債權債務所為之計算行為（即證物二所列之計算），究屬
    結算或結清？觀之黃天桂於八十七年三月三十一日訊問時稱係八十三年六月二十
    日與自訴人結算，及自訴人於黃天桂陳述後，經法官提示該文件時亦稱「簽名是
    我的，在進行結算之後，被告交給我六百萬元支票三張」等語，可知自訴人與黃
    天桂均稱上開計算行為為「結算」，則被告三人記載此一結算行為之文書為「結
    算書」，自非與事實相背；且自訴人自承有與黃天桂結算，已如前述，即難謂自
    訴人與黃天桂「未結算」；復證物二所列之計算行為，自訴人既稱之為結算，則
    「尚餘＄７４１９０２元『結算』時一併結清」中之「結算」一詞，應指下次處
    理二人間債權債務所為之計算行為，是這段文字之涵意並非指自訴人與黃天桂從
    未為結算，而是指這七十四萬一千九百零二元下次計算二人間債權債務關係時，
    再一併付清。綜上所述，被告三人於上開裁定之理由欄第三點之（二）明揭：「
    自訴人與被告黃天桂已為『結算』而非謂黃天桂已『結清』（清償），與事實相
    符，並無斷章取義、有所偏失之處」，即與事實相符，並無虛偽記載之情事。
  (二)次按刑法第二百十三條公務員登載不實罪之成立，係以公務員明知為不實之事項
    ，而登載於職務上所掌之公文書，足生損害於公眾或他人為要件，是其中一構成
    要件即為登載於職務上所掌公文書之事項須係「不實之事項」。而所謂「不實之
    事項」乃指內容失真，非屬實在。查被告三人於上開裁定理由欄第三點之（三）
    明揭：「‧‧‧‧然刑法第二百十三條所謂『登載不實』係指該項登載的事項必
    須是法律上重要的。」此部分之記載雖非刑法第二百十三條條文所明定，然此為
    承審法官就法律適用所為之法律見解，與事實之認定無關，自非上述所謂之「不
    實之事項」，自訴人對此法律見解不服，本可以上訴等之方式加以救濟，尚難據
    此指摘被告三人違反有刑法第二百十三條公務員登載不實罪之犯行。
  (三)又上開裁定理由欄第三點之（三）記載：「然刑法第二百十三條所謂『登載不實
    』係指該項登載的事項必須是法律上重要的。如果對於法律上非重要事項為不實
    登載，對於文書證明力即不生影響，即難以該條之罪相繩。且判決上開記載若係
    出於過失所致，更與該條之罪須出於直接故意之要件不該當，前案被告羅永安並
    無明知不實事項而為登載不實之犯行可言。」觀諸其前後轉承，「如果對於法律
    上非重要事項為不實登載，對於文書證明力即不生影響，即難以該條之罪相繩。
    且判決上開記載若係出於過失所致，更與該條之罪須出於直接故意之要件不該當
    」這段文句顯係在闡述「然刑法第二百十三條所謂『登載不實』係指該項登載的
    事項必須是法律上重要的」之法律見解，亦非屬事實之認定，而以推測或擬制之
    方法作為裁判之基礎，此與前揭之最高法院四十年臺上字第八六號判例要旨所欲
    規範之情形不同，是被告三人所為之上開記載，亦無違法之處。
  (四)復前揭裁定理由欄第三點中之（二）、（三）二項，所欲探討之爭點，與臺灣高
    等法院臺中分院八十九年度抗字第三五九號刑事裁定中理由欄第四點（三）、（
    四）二項完全相同，則被告三人於調查一切事證之後，所得之心證與臺灣高等法
    院臺中分院相同時，自得援引上開裁定之理由。自訴人指摘被告三人對於前揭裁
    定理由欄第三點中之（二）、（三）二項為「抄襲」，而非「查知」，但卻未提
    出被告三人未為調查事證之證據，尚難因自訴人片面指摘而將被告三人論以刑法
    第二百十三條公務員登載不實罪。
四、綜上所述，被告三人並無公務員登載不實之犯行，此外復查無其他積極證據足資
    證明被告三人有何偽造文書犯行，應認其犯罪嫌疑尚屬不足，核有刑事訴訟法第
    二百五十二條第十款所規定之情形，揆諸首開說明，本件自訴應予駁回。
據上論斷，應依刑事訴訟法第三百二十六條第三項、第二百五十二條第十款，裁定如
主文。
中      華      民      國      八十九      年    十二    月    三十    日
                                            臺灣苗栗地方法院刑事庭
                                                法  官  陳  鴻  斌
右正本證明與原本無異。
如不服本判決，應於判決送達後十日內，向本院提出上訴狀。
                                                書記官  陳  文  聰
中      華      民      國      八十九      年    十二    月    三十    日


司法院資訊處製作；財團法人民間司法改革基金會備份。
